【裁判字號】    91,自,63
【裁判日期】    920507
【裁判案由】    詐欺
【裁判全文】
臺灣士林地方法院刑事判決                            九十一年度自字第六三號
    自  訴  人  壬○○
                戊○○
                乙○○
                甲○○
                丁○○
                庚○○
    共      同
    自訴代理人  黃秀禎律師
                溫惠美律師
    被      告  辛○○
                己○○原名楊.
右列被告等因詐欺案件，經自訴人提起自訴，本院判決如左：
    主  文
辛○○連續意圖為自己不法之所有，以詐術使人將本人之物交付，處有期徒刑貳年陸
月。
己○○（原名楊慧萍）無罪。
    事  實
一、辛○○於民國八十八年間出售坐落臺北市○○區○○路三段二０八巷五十七號地
    下一樓停車位（地號：臺北市○○區○○段三小段三八一地號，建號：臺北市○○區○○段三小段二四二二號），為吸引他人買受，遂以散發廣告傳單方式，宣
    稱前開停車位係「產權獨立，可自由買賣」等內容，並在壬○○、戊○○、乙○○、甲○○、丁○○、庚○○等六人陸續至設於臺北市○○區○○路三段二０八
    巷五十三號接待中心參觀時，明知其出售之停車位暨所坐落土地，已由所有人林
    永坤、黃嫺齡於八十八年十月十一日，提供向世華商業銀行股份有限公司（下稱
    世華銀行）設定最高限額抵押新臺幣（下同）四千九百五十萬元，擔保黃嫺齡、
    林永坤、己○○（原名楊慧萍，為辛○○配偶）、邱東閔之債務，嗣並由己○○
    於八十八年十月十五日借款四千一百二十五萬元，竟基於意圖為自己不法之所有
    之概括犯意，連續在各該買受人簽約付款之前，由辛○○本人或利用不知詐欺情
    事之員工陳怡廷接待，一再向買受人表示車位產權清楚，卻就其上設定抵押權之
    事隱瞞隻字未提，辛○○甚至在乙○○買受時，向其表示產權是「清的」（指權
    利無瑕疵），且為避免買受人自行委託代書而查知抵押貸款情事，後續之所有權
    移轉登記事宜亦由辛○○指定不知情之代書丙○○辦理，並於丁○○表示欲找自
    己擔任代書之大姊查詢產權有無問題時，告知要信任劉某本人，不必再查，施用
    上開詐術，於如附表所示之簽約時間，與壬○○、戊○○、乙○○、甲○○、丁○○、庚○○等六人簽訂買賣契約，使其等均陷於錯誤，誤認為所購買之停車位
    未有抵押權之設定，而與之訂約，以如附表所載之價格買受附表所示之停車位，
    並於附表所示之時間，分次交付買賣價金予辛○○或不知情之己○○（另諭知無
    罪，詳如理由欄貳所述）、陳怡廷，並辦妥所有權移轉登記，辛○○詐得金額高
    達一千三百八十八萬元。迨九十年二月間，壬○○、戊○○、乙○○、甲○○、
    丁○○、庚○○等人均接獲本院九十年拍字第三０六號民事裁定，始知悉所買受
    之停車位已設定抵押權，且遭查封拍賣，乃向辛○○交涉，惟劉某均置之不理，
    渠等始知受騙，除壬○○外，其餘迄今尚未達成民事和解。
二、案經壬○○、戊○○、乙○○、甲○○、丁○○、庚○○提起自訴。
    理  由
壹、有罪部分：
一、訊據被告辛○○固不否認其向世華銀行貸款購買臺北市○○區○○路三段二０八
    巷五十七號地下一樓停車位，並花費六百多萬元整修，出售停車位時有發放廣告
    傳單，分別與自訴人壬○○、戊○○、乙○○、甲○○、丁○○、庚○○訂立買
    賣契約、收取價金，並指定代書丙○○辦理所有權移轉登記，嗣因付不出貸款致
    停車位遭查封拍賣等情，惟矢口否認有何詐欺情事，辯稱：因為八十八年九二一
    大地震後，停車位賣不掉，後來就便宜賣給自訴人，打算自訴人付款後再還款給
    銀行，逐一塗銷抵押權，但因出售金額不夠清償銀行貸款，致停車位被查封拍賣
    云云。惟查：
  (一)被告辛○○所出售臺北市○○區○○路三段二０八巷五十七號地下一樓停車位，
    係坐落臺北市○○區○○段三小段三八一地號土地，建號為臺北市○○區○○段
    三小段二四二二、二四九九號，已於八十八年十月十一日，由所有人林永坤、黃
    嫺齡提供向世華銀行設定最高限額抵押四千九百五十萬元，擔保黃嫺齡、林永坤
    、己○○、邱東閔之債務，並由己○○於八十八年十月十五日借款四千一百二十
    五萬元之事實，業據被告辛○○、己○○二人供承在卷，並有世華銀行九十一年
    六月十日世敦南發字第四五八號函文說明暨檢送右揭地號、建號之土地登記謄本
    、建物登記謄本附卷可稽，是系爭停車位於八十八年十月間已有設定最高限額抵
    押權並借款之事實，應堪認定。
  (二)次查，被告辛○○出售前述停車位時曾發放廣告傳單，於停車位設定最高限額抵
    押並借款後，分別於附表所示之時間，與壬○○、戊○○、乙○○、甲○○、丁○○、庚○○簽訂買賣契約並收受價金，且委由代書丙○○統一辦理所有權移轉
    登記，後遭銀行聲請拍賣抵押物，由法院查封拍賣停車位等情，業據自訴人壬○○、戊○○、乙○○、甲○○、丁○○、庚○○六人指訴明確，並經被告辛○○
    坦承無訛，另據證人丙○○結證在卷（本院九十二年一月十三日訊問筆錄），復
    有自訴人提出之廣告傳單、買賣契約書、存證信函、本院九十年度拍字第三０六
    號民事裁定等附卷供參。觀諸該廣告傳單部分，其上固載明：「產權獨立，可自
    由買賣」等語，惟衡以上揭停車位業已辦妥所有權移轉登記予附表所示各自訴人
    或其指定之人，顯見被告辛○○所辯：該停車位之地上建物部分是六十幾年蓋好
    的，地下室停車位可獨立賣給非住戶，稱之為產權獨立等語，應屬實在，該廣告
    內容並無不實情事，被告辛○○散發廣告傳單之行為，應非施用詐術，自訴人此
    部分指訴容有誤會。
  (三)再查，自訴人壬○○、戊○○、乙○○、甲○○、丁○○、庚○○均指稱：辛○○出售車位時，有表示是「清的」等情，訊之被告辛○○則供稱：因乙○○有詢
    問，伊有表示是「清的」，且是指產權獨立，不是指沒有貸款，就其餘自訴人部
    分，並未向其等表示「清的」，但伊確實未主動告知停車位上面有設定抵押權，
    因為買賣的時候，一般來講不會講有貸款的事等語。依自訴人及被告辛○○之供
    述，顯見被告辛○○明知有設定抵押權之事實，卻於出賣停車位或收款時，僅強
    調產權獨立，並未告知有抵押權之事，甚至就自訴人乙○○之詢問，反而係以「
    清的」等不實言詞，隱匿車位有抵押權設定之事實，進而要求自訴人六人支付全
    數價款。按民法第三百四十九條規定，出賣人應擔保第三人就買賣之標的物，對
    於買受人不得主張任何權利，此即所謂權利瑕疵擔保義務，即出賣人應擔保買賣
    標的之權利完整無缺。再按刑法第三百三十九條之詐欺罪，其成立固以行為人有
    施用詐術之行為為必要，然所謂詐術行為，不以積極之語言、文字、肢體、舉動
    或兼有之綜合表態等為限，其因消極之隱瞞行為，致使被害人陷於錯誤，亦包括
    在內（最高法院九十年度臺上字第七七八一號裁判意旨參照）。查不動產買賣，
    該不動產有無設定抵押乃係交易重要事項，出賣人應本於誠信告知對方，被告辛○○於買賣時故意隱瞞，致使自訴人六人均陷於錯誤，以為未有抵押權之設定，
    而將車位價金全數付清，被告辛○○顯係施用詐術甚明，蓋其若告知自訴人該車
    位已有設定抵押權，自訴人自會另作考量，雙方應另商議如何處理而不致將車位
    款項全數付清，現今自訴人買得之車位已過戶完竣，車位款項亦已付清，而其買
    受之不動產仍有負擔，然被告辛○○因已將產權移轉登記，大可置之不理，自訴
    人等於是以二倍之價款買受車位，顯見被告辛○○係利用隱瞞設定抵押權之事實
    而達詐欺取財之目的，其有不法所有意圖，至為灼然。
  (四)又查，自訴人壬○○、戊○○、乙○○、甲○○、丁○○、庚○○六人僅係一般
    交易之買受人，渠等對於法律未必瞭解，且觀之其等自訂約起至付清買賣價金止
    ，均耗時未久，期間或因忙碌、或因信任被告辛○○及所指定代書、或因除甲○○外，多未辦理貸款而係給付現金，無須查閱相關文件、或因產權已過戶清楚等
    諸多因素，而未至地政事務所查閱土地及建物登記謄本，惟本件應探討者乃被告
    辛○○是否利用隱瞞已設定抵押而達詐欺目的，自訴人有無查閱謄本與被告辛○○有無詐欺犯行應無必然相關。
  (五)另查，被告辛○○既陳稱：八十八年九二一大地震之後，停車位賣不掉，後來就
    便宜賣給自訴人，打算自訴人付款後再還款給銀行，逐一塗銷抵押權，但因出售
    金額不夠清償銀行貸款，致停車位被查封拍賣等情在卷，是其已知本身經濟狀況
    陷於窘境，可能週轉不靈而致停車位被拍賣，更應據實告知此事以供買受人評估
    。又被告辛○○所出售予自訴人之停車位總計收取款項達一千三百八十八萬元，
    金額甚鉅，系爭停車位之抵押借款又係被告辛○○以配偶己○○名義所為，其對
    設定抵押之內容、還款進度及逾期未清償之後果，理當知之甚稔，自應於收款後
    優先將抵押權塗銷，或向世華銀行為部分之清償，惟被告辛○○既隱瞞抵押權之
    事實，於收款後復不塗銷抵押權，且未與自訴人商議抵押權須如何處理，拖延二
    年多均未解決，益徵其出售車位之初即有不法所有之意圖。
  (六)至自訴人壬○○於提起本件自訴後，雖已於九十二年一月三十日與被告辛○○達
    成和解，業據自訴人壬○○及被告辛○○陳述在卷，並有和解書一份在卷可按，
    然此僅係事後民事和解之途，核與其犯罪不生影響。
    綜上所述，被告辛○○所辯均係卸責之詞，不足採信，其犯行洵堪認定，應依法
    論科。
二、核被告辛○○所為，係犯刑法第三百三十九條第一項之詐欺取財罪。其先後多次
    如附表所示之犯行，時間緊接，觸犯構成要件相同之罪名，顯係基於概括犯意反
    覆為之，為連續犯，應依刑法第五十六條之規定以一罪論，並加重其刑。爰審酌
    被告辛○○並無前科紀錄，有臺灣高等法院被告全國前案紀錄表存卷可考，素行
    良好、生活狀況、智識程度、施用詐術手段，對社會交易安全造成影響、自訴人
    以辛苦積蓄所得購買車位，不僅未能如願使用，猶平白遭查封拍賣，所生損害非
    淺、被告詐得金額甚鉅及犯罪後否認犯行，數度空言欲待收取對第三人之債權後
    處理拍賣事宜，惟迄本案審結時，僅與自訴人壬○○和解，其餘自訴人部分均一
    再拖延，尚未積極達成民事和解、自訴人因被告辛○○未及時出面處理，唯恐自
    己買受之車位遭到拍賣，遂於九十二年三月十四日拍賣前數日，各自再行給付六
    十萬七千元予世華銀行和解，撤銷查封，再度受有金錢上損失等一切情狀，量處
    如主文所示之刑。
貳、無罪部分：
一、自訴意旨略以：被告辛○○出售系爭停車位涉有詐欺犯行，而被告己○○係辛○○之配偶，為向世華銀行貸款之借款人，其對於系爭停車位有設定抵押權乙事知
    之甚詳，竟於自訴人乙○○簽約詢問產權是否清楚時，刻意隱瞞欺騙，致乙○○
    陷於錯誤而與辛○○簽訂契約，並交款予己○○；且己○○於自訴人丁○○簽約
    時，亦在場收取價金，因認被告己○○涉有刑法第三百三十九條第一項之詐欺取
    財罪嫌云云。
二、按犯罪事實應依證據認定之，無證據不得推定其犯罪事實，又不能證明被告犯罪
    者，應諭知無罪之判決，刑事訴訟法第一百五十四條、第三百零一條第一項分別
    定有明文。又按告訴人之告訴（自訴人亦同），係以使被告受刑事訴追為目的，
    是其陳述是否與事實相符，仍應調查其他證據以資審認，最高法院著有五十二年
    度臺上字第一三００號判例可資參考。
三、本件自訴人認被告己○○涉有詐欺罪嫌，無非係以：被告己○○係辛○○之配偶
    ，為向世華銀行貸款之借款人，於簽約時刻意隱瞞欺騙車位設定抵押權情事，並
    收取買賣價金，有自訴人之指訴、廣告傳單、買賣契約書、本院九十年拍字第三
    ０六號民事裁定、存證信函，執為論據。訊據被告己○○堅決否認有何詐欺犯行
    ，辯稱：乙○○簽約時伊有在場，但簽約過程不是伊接洽的；丁○○部分伊不太
    記得；如果伊在現場的話，會把錢收下來交給先生辛○○，但沒有欺騙自訴人等
    語。經查：
  (一)質之自訴人丁○○已陳稱：當時伊與員工陳怡廷接洽時，旁邊有一位女士，但不
    是在場的己○○等語明確，再遍觀卷附自訴人丁○○所簽訂之買賣契約書，亦與
    己○○無關，是被告己○○應與自訴人丁○○買受停車位事宜無涉，自無成立詐
    欺取財罪之餘地。
  (二)詢以自訴人乙○○雖指訴被告己○○於簽約時刻意隱瞞設定抵押權乙節，並收取
    買賣價金，惟此經被告己○○否認在卷，訊之被告辛○○亦供稱：系爭契約是伊
    簽名並收款，與太太己○○無關等語綦詳，除此，復無其他證據可供佐參，顯見
    被告己○○並未參與本件詐欺取財犯罪之構成要件行為，自訴人乙○○徒執前詞
    遽認被告己○○共犯詐欺罪，委無可採。
    此外，復查無其他積極證據足資認定被告己○○涉有詐欺取財之犯行，既不能證
    明其犯罪，揆諸前揭說明意旨，爰為無罪判決之諭知。
參、至員工陳怡廷部分，被告辛○○雖指稱其知悉抵押權情事，然並無積極證據足資
    證明陳怡廷為本件詐欺取財罪之共犯，尚難僅憑其知情即遽認與辛○○為共犯而
    入其於罪，且陳怡廷部分亦非自訴人所起訴之範圍，本院爰不加以審究，附此說
    明。
據上論斷，應依刑事訴訟法第三百四十三條、第二百九十九條第一項前段、第三百零
一條第一項，刑法第五十六條、第三百三十九條第一項，罰金罰鍰提高標準條例第一
條前段，判決如主文。
中      華      民      國    九十二    年      五      月      七      日
                                    臺灣士林地方法院刑事第四庭
                                        法  官  黃  潔  茹
右正本證明與原本無異。
如不服本判決，應於判決送達後十日內向本院提出上訴狀。
                                        書記官  柳  瑞  宗
中      華      民      國    九十二    年      五      月     十六     日
附錄本案論罪科刑法條：
刑法第三百三十九條第一項：
  意圖為自己或第三人不法之所有，以詐術使人將本人或第三人之物交付者，處五年
  以下有期徒刑、拘役或科或併科一千元以下罰金。
附表：
┌─┬────┬─────┬─────────┬──────┬─────┐
│編│買受人  │簽約時間  │買賣標的物        │買賣價金總額│各次付款時│
│號│        │          │                  │（新臺幣）  │間及金額  │
├─┼────┼─────┼─────────┼──────┼─────┤
│一│壬○○  │88.10.14. │台北市○○區○○路│一百五十八萬│88.10.14. │
│  │        │          │三段二０八巷五十七│元          │二十萬元  │
│  │        │          │號地下一樓停車位，│            │88.11.30. │
│  │        │          │編號88（地號：臺北│            │五十萬元、│
│  │        │          │市○○區○○段三小│            │八十八萬元│
│  │        │          │段三八一地號，建號│            │          │
│  │        │          │：臺北市大同區大龍│            │          │
│  │        │          │段三小段二四二二號│            │          │
│  │        │          │）                │            │          │
├─┼────┼─────┼─────────┼──────┼─────┤
│二│陳繼為  │89.03.07. │編號06，其餘同右  │一百二十萬元│89.03.01. │
│  │（戊○○│          │                  │            │一萬元    │
│  │以子名義│          │                  │            │89.03.07. │
│  │簽約、登│          │                  │            │四十九萬元│
│  │記）    │          │                  │            │89.03.31. │
│  │        │          │                  │            │七十萬元  │
├─┼────┼─────┼─────────┼──────┼─────┤
│三│乙○○  │89.03.16. │編號72，其餘同右  │一百四十萬元│89.03.16. │
│  │        │          │                  │            │二十萬元  │
│  │        │          │                  │            │89.03.31. │
│  │        │          │                  │            │一百二十萬│
│  │        │          │                  │            │元        │
├─┼────┼─────┼─────────┼──────┼─────┤
│四│甲○○  │89.04.09. │編號168、198，其餘│三百二十萬元│89.04.09. │
│  │        │          │同右              │            │二十三萬元│
│  │        │          │                  │            │89.04.09. │
│  │        │          │                  │            │一百三十七│
│  │        │          │                  │            │萬元      │
│  │        │          │                  │            │89.04.30. │
├─┼────┼─────┤                  │            │貸款一百六│
│五│甲○○  │89.04.09. │                  │            │十萬元    │
├─┼────┼─────┼─────────┼──────┼─────┤
│六│甲○○  │89.09.24. │編號81，其餘同右  │一百二十萬元│89.09.21. │
│  │        │          │                  │            │一萬元    │
│  │        │          │                  │            │89.09.24. │
│  │        │          │                  │            │五十九萬元│
│  │        │          │      │            │89.10.15. │
│  │        │          │                  │            │六十萬元  │
├─┼────┼─────┼─────────┼──────┼─────┤
│七│丁○○  │89.04.16. │編號53、55，其餘同│二百五十萬元│89.04.16. │
│  │        │          │右                │            │一萬元    │
│  │        │          │                  │            │89.04.17. │
├─┼────┼─────┤                  │            │八十九萬元│
│八│丁○○  │89.04.16. │                  │            │89.04.30. │
│  │        │          │                  │            │一百六十萬│
│  │        │          │                  │            │元        │
├─┼────┼─────┼─────────┼──────┼─────┤
│九│廖遠達  │89.04.18. │編號11，其餘同右  │一百五十萬元│89.04.16. │
│  │（庚○○│          │                  │            │五萬元    │
│  │以子名義│          │                  │            │89.04.18. │
│  │簽約、登│          │                  │            │七十萬元  │
│  │記）    │          │                  │            │89.04.30. │
│  │        │          │                  │            │七十五萬元│
├─┼────┼─────┼─────────┼──────┼─────┤
│十│廖遠志  │89.05.23. │編號37，其餘同右  │一百三十萬元│89.05.21. │
│  │（庚○○│          │                  │            │五萬元    │
│  │以子名義│          │                  │            │89.05.23. │
│  │簽約、登│          │                  │            │六十萬元  │
│  │記）    │          │                  │            │89.05.31. │
│  │        │          │                  │            │六十五萬元│
└─┴────┴─────┴─────────┴──────┴─────┘


司法院資訊處製作；財團法人民間司法改革基金會備份。
